最高法院刑事判決　　　　　　　　　　　　　　　八十八年度台上字第六○二三號
　　上　訴　人　甲○○
右上訴人因殺人未遂等罪案件，不服台灣高等法院中華民國八十八年八月二十六日第
二審判決（八十八年度上訴字第二一九八號，起訴案號：台灣桃園地方法院檢察署八
十五年度偵字第一五五九一號），提起上訴，本院判決如左：
    主  文
原判決關於殺人未遂部分撤銷，發回台灣高等法院。
其他上訴駁回。
    理  由
一關於發回部分（殺人未遂部分）：
(一)本件原判決引用第一審判決書所記載關於此部分之事實、證據及理由，認定上訴人
甲○○於民國八十五年十二月六日晚二十二時許，與在永興國術館（設桃園市○○路
九十三號）療傷之同居人洪美祝，因療傷之事發生爭執，上訴人正出手毆打洪美祝時
（未成傷），永興國術館負責人蔡三郎上前攔阻，上訴人與蔡三郎互相拉扯。上訴人
見無法得逞，竟起意持地上之柴刀，朝蔡三郎之頭部砍下，蔡三郎以左手抵擋，因而
受有左手虎口裂傷並頭顱左顳部瘀血等傷滑倒。幸經聞聲而出之李仲禧，將上訴人所
持之柴刀奪下，始倖免於難。未幾經警趕至永興國術館將上訴人逮獲等情。因而維持
第一審此部分論處上訴人殺人未遂之判決，駁回上訴人此部分在第二審之上訴。固非
無見。
惟查：(一)殺人與傷害之區別，在行為人下手加害時之犯意，亦即加害時是否有使人喪
失生命？或僅有傷害人之身體、健康之故意以為斷。至被害人受傷之多寡，是否為致
命之部位，以及加害人所用之兇器為何？有時雖可供為認定事實之參考，究不能執為
區別殺傷之絕對標準。原判決認定上訴人有殺人之犯意，係以上訴人持柴刀往被害人
蔡三郎頭部砍下，其有殺人之故意，為其主要論據。但上訴人自始至終否認有戕害蔡
三郎之犯意，並一再辯稱：上訴人無殺害蔡三郎之動機及理由。如有殺人之犯意，蔡
三郎不止於只其左手虎口裂傷之輕微傷害等語。查上訴人因與洪美祝療傷之事發生爭
執，上訴人正出手毆打洪美祝時，蔡三郎上前攔阻，而互相拉扯，上訴人見無法得逞
，竟持地上之柴刀朝蔡三郎之頭部砍下，蔡三郎以左手抵擋，致左手虎口裂傷並頭顱
左顳部瘀血而滑倒，李仲禧聞聲而出，將上訴人所持之柴刀奪下，始倖免於難，為原
判決引用第一審判決所認定之事實。依憑此一事實，上訴人既係與蔡三郎拉扯時，始
起意拿起地上之柴刀，向蔡三郎砍去，則上訴人殺人之動機為何？原判決未翔實確切
之認定，本院無從為法律上之判斷。原審徒以不能以被害人虎口所受之傷，並非嚴重
即推定上訴人無殺人之犯意為由，遽為上訴人不利之論斷，自有可議。(二)刑事訴訟法
制本乎發見實質真實本旨，其採為判決基礎之事實，必須顯現於審判庭者，方得為之
。而審判期日審判長於上訴人陳述上訴意旨後，應就被告被訴事實訊問被告，俾確定
審判範圍，及使被告為適切之防禦，觀之刑事訴訟法第三百六十四條、第二百八十七
條規定甚明。查閱原審八十八年八月十九日上午十時四十分審判筆錄記載，審判長於
訊問上訴人即被告對證人之證述有何意見，有何證據待查外，並未就上訴人被訴殺人
未遂之事實，逐一調查訊問。雖審判筆錄亦記載訊問上訴人對本院（原審）八十八年
七月八日、七月二十九日審判筆錄有何意見，並朗讀並告以要旨，但查閱各該次審判
期日，審判長亦均未就上訴人被訴殺人未遂之事實，逐一調查訊問，採為判決基礎之
診斷書，復未見提示，有各該審判筆錄可稽，自亦難謂其程序踐行，於法無違，遽行
判決，併有未合。上訴意旨指摘此部分原判決為違背法令，非無理由，應認有撤銷發
回更審之原因。又，原判決依刑事訴訟法第三百七十三條規定，引用第一審判決書所
記載之事實、證據及理由云云。但未將第一審判決書附錄於判決內，作為原判決所認
定事實之一部分，等同未有事實認定，其程式製作併嫌欠洽。
二關於駁回部分（恐嚇部分）：
按刑事訴訟法第三百七十六條所列各罪之案件，經第二審判決者，不得上訴於第三審
法院，法有明文。本件上訴人甲○○因恐嚇案件，原審係依刑法第三百零五條論處罪
刑，核屬刑事訴訟法第三百七十六條第一款之案件。依首揭說明，此部分既經第二審
判決，自不得上訴於第三審法院，上訴人竟復一併提起上訴，則此部分之上訴，顯為
法所不許，應予駁回。
據上論結，應依刑事訴訟法第三百九十七條、第四百零一條、第三百九十五條前段，
判決如主文。
中      華      民      國    八十八    年      十      月    二十八    日
                              最高法院刑事第六庭
                                  審判長法官  紀  俊  乾
                                        法官  楊  商  江
                                        法官  黃  正  興
                                        法官  陳  正  庸
                                        法官  陳  世  雄
      右正本證明與原本無異
                                              書  記  官
中      華      民      國    八十八    年     十一     月      二      日
